【裁判字號】    89,易,182
【裁判日期】    890503
【裁判案由】    妨害名譽
【裁判全文】
臺灣高雄地方法院刑事判決                          八十九年度易字第一八二號
    公  訴  人  臺灣高雄地方法院檢察署檢察官
    被      告  丙○○
右列被告因妨害名譽案件，經檢察官提起公訴（八十八年度偵字第一一二二五號），
本院判決如左：
    主  文
丙○○無罪
    理  由
一、公訴意旨如附件起訴書所載。
二、按犯罪事實應依證據認定之，無證據不得推定其犯罪事實，又不能推定被告犯罪
    者，應諭知無罪判決，刑事訴訟法第一百五十四條、第三百零一條第一項訂有明
    文。又按言論自由固為憲法所保障之基本權利，任何人或國家不應任意加以侵害
    ，惟為維護個人私權，使之不受不合理之侵害，且為避免妨害他人名譽，刑法第
    三百十條第一項定有毀謗罪之處罰，目的是賦予言論自由合理之約束及規範，毀
    謗罪之成立，除行為人在客觀上須有指摘或傳述足以毀損他人名譽之事外，尚須
    行為人在主觀上有毀損他人名譽之故意，方具構成要件該當性，而行為人是否具
    有主觀構成要件故意，須依行為當時具體情況客觀判斷之，立法者為免爭論，乃
    於一般毀謗罪（即刑法第三百十條）之情形，以刑法第三百十一條明定阻卻構成
    要件事由，只要行為人之行為係以善意發表言論，而客觀上符合該條所規定之要
    件者，縱足以造成毀損他人名譽之結果，亦不該當該毀謗罪之構成要件，亦即其
    主觀上並不具備毀謗故意及散佈於眾之不法意圖，藉以解決認定主觀不法意圖判
    斷上之困難，因此保護名譽仍應有相當之限制，否則任意箝制言論，亦非的論。
    亦即倘無證據足證行為人係出於惡意之情形下，即應推定其係善意為之，即所謂
    之真正惡意原則。
三、公訴人認被告涉犯妨害名譽罪嫌，無非以告訴人之指訴、「請問前主委丁○○先
    生」「斥住戶挽留何組長同意書」二文，及被告無法舉證文章內容所述為真為其
    主要依據。然查（一）訊據被告丙○○自始堅決否認有何犯行，辯稱確有向住戶
    公佈「請問前主委丁○○先生」一文及「斥住戶挽留何組長同意書」一文中分別
    指稱：「八十七年度本大廈上述部分開支是六十三萬五千五百六十四元，佔所有
    開支除人事費外的將近百分之四十」等言論，惟該言論是基於客觀數據分析。並
    無虛假。及為文「你又發動連署了企圖混淆視聽，夾帶人情伎倆，鼓動群眾，..
    你又未具名，只要求別人具名..... 」，「除一般電器由阮先生施作堪稱快捷外
    ，其餘設施保養有何具體成效？」惟陳稱該言論並無任何毀謗色彩，而水電保養
    維修真的非常草率，發電機滿部灰塵，保養手冊亦空白，其所言均不為過，更為
    實情等語。至於為文「何組長之劣跡才是無法有目共賭....... 六號住戶出租車
    位時包一紅包，..... 我家人硬是不察此項規定，後來缺錢賣車位，醜話就滿天
    飛，始作俑者是誰？..... 六樓是什麼防漏品質？同樣價格與另一部分相比優劣
    立見。更少為人知的是硬要一住戶分擔一萬八千元....... 委員由何組長精心佈
    置..... 」惟辯稱是住戶向其訴苦告知才知，可請住戶來證明告訴人他們的劣跡
    ，而何組長亦曾詢問其有無意願出任何種職務，顯見告訴人可精心操控佈置人事
    等語。（二）經傳訊證人任義麟證稱..... 我代管刷卡機部份，卸任後擔任顧問
    ，八十七年七月管委會對我不信任，我就辭去，五號門刷卡機出問題，我查看認
    為是玻璃問題......，..... 與何組長曾有爭執。又因為鄰居有喪事，我們退還
    花圈五百元之回扣，何組長對於五百元回扣之事生爭執，... 當時在管委會議時
    ，我報告....，被告在場，並不是對他談的，我當時是在管委會議時提出... 等
    語（見本院八十九年二月二十五日筆錄），由此觀之，被告當時既曾身任主任委
    員，對證人之陳述加以重視並產生對告訴人有所懷疑因而著文措詞：劣跡無法有
    目共睹....，縱然著文措詞不甚委婉，仍僅屬事實敘述性之一般聲明，俱不可解
    釋為侮辱性、詆毀性文字，而認已構成刑法毀謗罪或侮辱罪之嚴格要件。另證人
    甲○○證稱：我是該大樓水電管理保養，... 我當時很生氣乙○○不讓我保養水
    電保養，才打電話給被告，我當時不諒解是因為沒有回扣才不讓我做，..... 乙
    ○○沒有向我收回扣等語，（同上筆錄）顯見回扣一事是證人自己之誤會而向被
    告傳播，並無實據，任意傳播此非實情之言論或有損告訴人之名譽，然並非被告
    無中生有，被告亦提呈與甲○○對話之錄音，經當庭播放，證人確實有向被告陳
    述回扣六千元之事（本院八十九年四月二十六日筆錄），是被告為住戶全體權益
    加以舉發回扣一事，亦屬為所有住戶之公共利益所為發表善意言論，況此基礎言
    論有無收受回扣之事實，如非收受回扣之雙方當事人願意承認，亦難責被告有加
    以查證之途徑，又證人王順炬證稱：我住頂樓，頂樓之防漏工程是經過委員會同
    意，隔壁頂樓也申請頂樓維修，經委員會認定品質不好，我是跟被告說有帶何先
    生來看工程品質，我沒跟他說是何先生找人做等語（偵卷八十八年六月二十四日
    筆錄），是頂樓工程並非告訴人乙○○找人施做，乙○○僅係看過工程品質而已
    ，固可認定，被告雖有妄下斷語或係誤認證人原意因而誤言，惟工程品質如何實
    有關住戶權益，如相同大樓之住戶因同樣漏水事宜，於不同地點由不同包工施工
    之品質有優劣之差別，當足使人誤會執事者並未用心，被告誤以乙○○因曾檢視
    過施工品質而認為該工程與之有關，遂發表言論，因其評論內容攸關公益，不論
    是否確實真實，亦不論是否侵害被評論者之名譽，仍應受憲法言論自由之保障，
    況且亦乏證據證明表意人發表言論時明知所言非實，或對言論之真實性有所懷疑
    之下仍輕率發表之，是其此部分不當言論亦尚難評價為毀謗或侮辱之言語，另證
    人陳玲萍證稱... 我有把車位租出去，車位清潔費每月三百元，我問管理員要不
    要另付清潔費，管理員說：就這樣，我就問他：是這樣嗎？他說：就這樣，不要
    再另付任何費用。我沒向被告說有紅包一事等語（見偵卷同上筆錄），被告雖稱
    記憶所及證人確有向其說過包了一個紅包，此部份與證人所證述之內容雖有所差
    異，惟其餘部份，例如出租車位與管理員之對話內容等則相同。而被告因出售車
    位亦曾與買主有所爭執誤會，為雙方所不否認，是被告對車位轉讓是否另須付費
    一事誤會為必須包紅包，顯係因自己出售車位曾與人發生爭執誤會下因而過多疑
    慮所致，被告就車位轉讓一事對任何人均無任何惡意應可認定。況文中所謂之「
    被告出售車位與買主發生誤會，難怪醜話滿天飛云云」，被告並未直指何人有為
    哪種醜話，此暗示性之言語或有深意，引人聯想，但尚非足使一般人均能連想到
    係專指告訴人或足使一般大眾對告訴人喪失信心產生負面評價，是仍難謂該當毀
    謗罪或侮辱罪。（三）綜上所述，公訴人起訴書所稱之毀謗性言語，觀其內涵，
    或僅係一般中性言語而非帶有妨害名譽之攻擊性言辭色彩，或係出於誤會而發表
    ，或係攸關公益出於善意而為，實難因其用語不當，措詞不甚婉轉，而遽認被告
    有何妨害名譽犯意或行為，而大樓管理委員會職務繁雜，處理會務難免無法盡如
    人意，本應承受比一般人更多之言論評價，，告訴人客觀上既有足使被告誤解之
    處，亦屬雙方溝通不良所致，難認被告有何惡意或犯行，尚難繩以毀謗罪或公然
    侮辱罪。此外又查無其他積極事證足認被告有何犯行，被告犯罪不能證明，自應
    為被告無罪之諭知。據上論斷，應依刑事訴訟法第三百零一條第一項，判決如主
    文。
中    華    民    國    八十九    年      四      月      二十七        日
                                  臺灣高雄地方法院刑事第三庭
                                      法  官  簡  志  瑩
右正本證明與原本無異。
如不服本判決，應於判決送達後十日內，向本院提出上訴狀。
                                      書記官  林  宜  正
中    華    民    國    八十九    年      五      月        三        日


司法院資訊處製作；財團法人民間司法改革基金會備份。
